【裁判字號】    98,上,163
【裁判日期】    990406
【裁判案由】    損害賠償
【裁判全文】
臺灣高等法院臺南分院民事判決  98年度上字第163號
上  訴  人  兆豐產物保險股份有限公司
法定代理人  丁○○
訴訟代理人  許志勇律師
被  上訴人  Kawasaki Kisen Kaisha, Ltd.
法定代理人  甲○○○○○○○ .
訴訟代理人  林昇格律師
複  代理人  李志成律師
被  上訴人  丙○○○○○ ○○.
法定代理人  乙○○○○○○○○.
訴訟代理人  劉貞鳳律師
上列當事人間請求損害賠償事件，上訴人對於中華民國98年7月
29 日臺灣雲林地方法院第一審判決（97年度訴字第358號）提起
上訴，本院於99年3月23日言詞辯論終結，判決如下：
    主      文
上訴駁回。
第二審訴訟費用由上訴人負擔。
    事實及理由
一、按非法人團體，設有代表人或管理人者，有當事人能力，民
    事訴訟法第40條第3項定有明文；又未經認許其成立之外國
    法人，雖不能認其為法人，然仍不失為非法人團體，苟該非
    法人團體設有代表人或管理人者，依民事訴訟法第四十條第
    三項規定，自有當事人能力（最高法院50年台上字第1898號
    判例要旨參照）。本件被上訴人Kawasaki Kisen Kaisha,Lt
    d.（以下簡稱K公司）、丙○○○○○ ○○○○ ○○○○（以下簡稱W公司
    ）分別係依日本國法律、巴拿馬國法律所成立且未經我國認
    許之外國法人，有被上訴人所提且為上訴人所不爭之經我國
    台北駐日經濟文化代表處、台北駐大阪經濟文化辦事處簽證
    之日本國地方法務局所屬公證人關於委任律師為訴訟代理人
    之公證書各一份在卷可稽，依上說明，被上訴人既係設有代
    表人之非法人團體，自有當事人能力。
二、上訴人主張：訴外人台塑石化股份有限公司（以下簡稱台塑
    石化公司）進口石油腦（L. S. Naphtha）乙批，由被上訴
    人K公司及W公司共同以W公司所屬之M. T. River Eternity
    油輪運送，系爭貨物於民國（下同）96年7月31日在裝載港
    裝載上船時，重量原為25,067.177公噸，詎台塑石化公司於
    卸貨之台灣麥寮港受領系爭貨物時，僅收到貨物24,973.996
    公噸，短少93.181公噸，扣除依0.167％計算之自然耗損41.
    861公噸後，尚短少51.32公噸，台塑石化公司因此受有美金
    61,115.55元之損失，而K公司與台塑石化公司簽訂有運送契
    約，W公司則為M. T. River Eternity之船舶所有人，並簽
    發系爭載貨證券，均為系爭貨物之運送人，依法應盡海商法
    第63條之貨物照管義務及負有依載貨證券記載之貨物數量交
    付貨物之義務，乃被上訴人交付之貨物竟有短少之情形，顯
    見其未盡上開注意義務，應對系爭貨物之短少負債務不履行
    之責。上訴人為系爭貨物之保險人，已給付台塑石化公司保
    險金，並受讓台塑石化公司對被上訴人之損害賠償請求權，
    爰依保險代位及債權讓與之法律關係，請求被上訴人K公司
    或W公司給付美金61,115.55元，並加給自起訴狀繕本最後送
    達被上訴人之翌日（即97年10月2日）起至清償日止，按年
    息5％計算之法定遲延利息，其中任一被上訴人為給付者，
    在其給付範圍內，另一被上訴人免給付義務，並陳明願供擔
    保請准宣告假執行等語（原審為上訴人全部敗訴之判決，上
    訴人不服提起上訴，聲明求為判決：原判決廢棄，被上訴人
    K公司或W公司應給付上訴人美金61,115.55元，並加給自97
    年10月2日起至清償日止，按年息5％計算之法定遲延利息，
    其中任一被上訴人為給付者，在其給付範圍內，另一被上訴
    人免給付義務，並陳明願供擔保請准宣告假執行）。
三、被上訴人則以：本件載貨證券係船長為運送人K公司所簽發
    ，上訴人並未提出以W公司為運送人之運送契約，則W公司既
    非本件運送人，亦非載貨證券簽發人，自無依運送契約及載
    貨證券交付貨物之義務；況系爭貨物為石油腦，揮發性強，
    加上運送期間（7月31日至8月24日）為夏季，以0.5%為海上
    運送期間之自然耗損率並不為過，而系爭貨物於裝船時之數
    量實僅為25,022.75公噸，減去卸貨港數量24,973.996公噸
    ，短少之數量僅有48.754公噸，其短少之比率僅有0.1984％
    ，仍在自然耗損之範圍內，被上訴人無賠償義務等語，資為
    抗辯，並求為判決如主文所示。
四、下列事實，為兩造所不爭，並有運送契約、載貨證券、公證
    報告書、卸載港船上貨物水呎紀錄、保險契約、保險單、代
    位求償收據、商業發票、定期傭船契約在卷可參，應堪信為
    真實：
  （一）K公司就系爭貨物之運送，曾與台塑石化公司訂立海上
        運送契約。
  （二）上訴人為系爭貨物運送之保險人，已理賠保險金予台塑
        石化公司，於理賠範圍內已受讓台塑石化公司之權利。
  （三）兩造均同意以美金作為本件計算損害金額之單位。
  （四）系爭貨物自阿拉伯聯合大公國Ruwais港運往台灣麥寮港
        期間，並未發生任何事故。
  （五）系爭貨物運抵麥寮港時，卸載前船上之貨物數量為24,9
        73.996公噸。
  （六）裝載系爭貨物之船舶，是由W公司長期傭租給K公司（租
        期十年），船長及船員係由W公司所僱用。
五、茲上訴人主張：台塑石化公司進口系爭貨物係由被上訴人擔
    任運送人，詎台塑石化公司受領貨物時發現有短少情形，因
    而受有損害，伊為台塑石化公司之保險人，已給付保險金予
    台塑石化公司，爰本於保險代位及債權讓與之法律關係，請
    求被上訴人賠償等情，既為被上訴人所否認，並以前揭情詞
    置辯，則本件自應審究：系爭貨物於裝載時之重量究為若干
    ？系爭貨物於運送過程中之自然耗損率，究應如何計算始屬
    合理？被上訴人W公司是否為載貨證券法律關係之運送人，
    因而應負載貨證券法律關係之責任？被上訴人是否均得主張
    海商法第69條第17款、英國法所採海牙威士比規則第4條第2
    項第17款之免責事由？經查：
  （一）系爭貨物在裝貨港裝載完成時之數量，依上訴人所提測
        量報告（ULLAGE REPORT）之記載，僅有25,022.75公噸
        （見原審卷118頁），上訴人雖另提出船舶水呎報告表
        （SHIP'S ULLAGE REPORT，見原審卷119頁），記載系
        爭貨物在裝貨港船上之數量為25,067.177公噸，主張該
        船舶水呎報告表係由SGS公證公司所製作，較具有公信
        力等語。惟查，第一份測量報告上，除有船長、大副之
        簽名外，並有SGS公證公司人員之簽名，足見SGS公證公
        司對於第一份測量報告結果亦已認同，況系爭貨物於20
        07年8月1日在裝貨港裝載完成，經SGS公證公司測得裝
        船數量僅有25,022.75公噸時，船長曾立即製作關於貨
        物數量差額之抗議函（LETTER OF PROTEST），內載：
        請注意系爭貨物於岸上數量為25,150.92公噸，但船上
        數量僅有25,022.75公噸，相差128.17公噸，差額比率
        為0.51％等語，並經裝載港之裝貨人ADNOC簽字後，通
        知貨主台塑石化公司，有該抗議函在卷可稽（見原審卷
        76頁），是系爭貨物於裝船時之數量苟非25,022.75公
        噸，裝載港之裝貨人ADNOC豈會在上開抗議函上簽字？
        再觀諸第一份測量報告上有船長、大副及SGS公證公司
        人員之簽名，第二份船舶水呎報告表卻僅有大副及SGS
        公證公司人員之簽名，程序上顯以第一份測量報告較為
        慎重，且船長依據第一份測量結果所製作之抗議函，又
        經裝載港之裝貨人在其上簽字，並通知貨主台塑石化公
        司，台塑石化公司於收受該抗議函後，又未曾有何積極
        之反對表示，則其公信力及可信度應較高，應認系爭貨
        物在裝貨港船上裝載之數量為25,022.75公噸，較為可
        採。
  （二）依據兩造不爭執事項(五)，系爭貨物運抵麥寮港時，卸載
        前之數量為24,973.996公噸，而系爭貨物在裝貨港船上
        裝載之數量為25,022.75公噸，已詳如前述，則系爭貨
        物在運送過程中所短少之數量應為48.754公噸（25,022
        .75－24,973.996＝48.754），上訴人主張短少之數量
        為93.181公噸，尚非可採。
  （三）經本院向台灣中油股份有限公司函詢，有關該公司進口
        石油腦（L. S. Naphtha）之自然耗損相關問題，據該
        公司覆稱：該公司石化事業部採購石油腦，依據國際上
        石油買賣業者間之慣例，設定千分之五為船運合理損耗
        ，故船運途中損耗低於千分之五者，概由該事業部自行
        吸收；又所謂合理損耗，係包括油料自然揮發、泵送管
        件殘留與洩漏、船艙油槽殘留與洩漏等；經隨機抽樣94
        年至98年該公司每年兩批進口石油腦，其損耗比率在
        -0.30％～-0.07％之間；所謂損耗量係指「提單量」（
        裝貨港岸上儲槽於裝油前後之存量差額）與「實收量」
        （卸油港岸上儲槽卸油前後之存量差額）之差額，而損
        耗率之計算，係以「提單量」為其分母，有覆函在卷可
        稽（見本院卷60頁、89頁），再參酌上訴人與台塑石化
        公司間就系爭貨物之保險，亦係約定：本件貨物保險單
        記載貨物短少超過百分之0.5始理賠等語（TO PAY SHOR
        TAGE IN EXCESS OF 0.5% PER BILL OF LADING），有
        上訴人所提保險單可證（見原審卷64頁），堪信依據國
        際上石油買賣業者間之慣例，系爭貨物（石油腦）在船
        運過程中確會發生自然損耗，且該自然損耗率應以0.5
        ％為合理，凡船運途中損耗低於0.5％者，即應由買賣
        業者自行吸收，且上述合理的自然損耗，係包括系爭貨
        物於「裝載」、「運送」及「卸載」過程中所產生之油
        料自然揮發、泵送管件殘留與洩漏、船艙油槽殘留與洩
        漏等。準此，以系爭貨物（石油腦）具有高度揮發性，
        裝載港係阿拉伯聯合大公國Ruwais港，卸載港係我國雲
        林麥寮港，其運送期間高達二十四日（2007年8月1日至
        8月24日），運送季節又正值夏季等情觀之，本院認系
        爭貨物於「裝載」、「運送」及「卸載」過程中所產生
        之合理自然損耗，應依序分別按0.15%、0.2%、0.15%（
        以上三者合計為0.5％）予以計算始屬公允。亦即，僅
        計算系爭貨物於「運送」過程中所產生之自然損耗（不
        計算「裝載」、「卸載」過程中所產生之自然損耗），
        凡損耗低於0.2％者，為合理之自然損耗，應由買賣業
        者自行吸收。
  （四）按債權之讓與，對於第三人之效力，依原債權之成立及
        效力所適用之法律，涉外民事法律適用法第7條定有明
        文；又法律行為發生債之關係者，其成立要件及效力，
        依當事人意思定其應適用之法律；當事人意思不明時，
        同國籍者依其本國法，國籍不同者依行為地法，亦為同
        法第6條所明定。被上訴人K公司、W公司均為外國法人
        ，本件自屬涉外民事法律事件，而上訴人係本於保險代
        位、債權讓與之法律關係，行使台塑石化公司對被上訴
        人之運送契約請求權、載貨證券請求權，其所主張之權
        利義務法律關係，既係繼受自台塑石化公司，依上說明
        ，本件準據法之適用，自應以台塑石化公司與被上訴人
        間之法律關係為據。查系爭運送契約，被上訴人K公司
        與台塑石化公司間並未約定準據法，惟該契約係在我國
        境內簽訂，為兩造所不爭，成立該運送契約之行為地既
        係在我國境內，依上說明，該運送契約之準據法，即為
        我國法。再按因貨物之固有瑕疵、品質或特性所致之耗
        損或其他毀損滅失，運送人或船舶所有人不負賠償責任
        ，海商法第69條第14款定有明文。系爭貨物在裝貨港船
        上裝載之數量為25,022.75公噸，在運送過程中所短少
        之數量為48.754公噸，均已詳如前述，準此，系爭貨物
        於「運送」過程中所短少之比率約為0.1948％（48.754
        公噸÷25,022.75公噸≒0.1948%），並未逾越前述「運
        送」過程中合理之自然損耗比率（0.2％），其發生數
        量短少，乃因系爭貨物之特性所致，依上說明，運送人
        或船舶所有人即無庸就該自然損耗負賠償責任。
  （五）上訴人雖另依系爭載貨證券有關轉責條款之記載，主張
        被上訴人W公司應負本件損害賠償責任云云。惟查，系
        爭載貨證券業已明載：本載貨證券之解釋及當事人間之
        關係，悉依英國法之規定等語（This Bill of Lading
        shall be construed,and the relations between the
        parties determined, inaccording with the laws of
        England.），則有關載貨證券之準據法，應為英國法。
        而英國1971年海上貨物運送條例則係繼受海牙規則，依
        據海牙規則第4條第2項第13款規定：「因貨物之固有瑕
        疵、性質或缺點所發生之體積或重量之消耗或其他滅失
        或損失，運送人或船舶均不負責任」，本件縱如上訴人
        所主張，英國法院實務傾向認定系爭載貨證券有關轉責
        條款之記載為有效，惟系爭貨物於「運送」過程中所短
        少之比率，既然並未逾越「運送」過程中合理之自然損
        耗比率（0.2％），系爭貨物於運送過程中所發生之數
        量短少，乃因系爭貨物之特性所致，已如上述，依據上
        開海牙規則之規定，上訴人仍不得據此向被上訴人W公
        司請求損害賠償。
六、從而，上訴人依據運送契約及載貨證券責任之法律關係，主
    張被上訴人K公司、W公司應負不真正連帶之損害賠償責任，
    K公司或W公司應給付上訴人美金61,115.55元，並加給自起
    訴狀繕本最後送達被上訴人之翌日（即97年10月2日）起至
    清償日止，按年息5％計算之法定遲延利息，其中任一被上
    訴人為給付者，在其給付範圍內，另一被上訴人免給付義務
    ，為無理由，不應准許；其假執行之聲請亦失所附麗，應併
    予駁回。原審為上訴人敗訴之判決，並駁回其假執行之聲請
    ，並無不合。上訴意旨指摘原判決不當，求予廢棄改判，為
    無理由，應予駁回。
七、本件事證已臻明確，兩造其餘主張及攻擊或防禦方法並所提
    舉證資料，經本院斟酌後，認均不生影響本院所為上開論斷
    ，自無再予逐一審論之必要，併此敘明。
八、據上論結，本件上訴為無理由，依民事訴訟法第449條第1項
    、第78條，判決如主文。
中    華    民    國    99    年    4    月     6     日
                  民事第四庭    審判長法  官    吳上康
                                      法  官    陳珍如
                                      法  官    王金龍
上為正本係照原本作成。
如對本判決上訴，須於判決送達後20日內向本院提出上訴狀，未
表明上訴理由者，應於上訴後20日內，向本院提出理由書（須附
繕本）。依法須繳納裁判費並應委任律師為訴訟代理人，始得上
訴。
中    華    民    國    99    年    4     月    14    日
                                      書記官    李梅菊
【附記】
民事訴訟法第466條之1：
(1)對於第二審判決上訴，上訴人應委任律師為訴訟代理人。但上
  訴人或其法定代理人具有律師資格者，不在此限。
(2)上訴人之配偶、三親等內之血親、二親等內之姻親，或上訴人
  為法人、中央或地方機關時，其所屬專任人員具有律師資格並
  經法院認為適當者，亦得為第三審訴訟代理人。
民事訴訟法第466條之2第1項：
上訴人無資力委任訴訟代理人者，得依訴訟救助之規定，聲請第
三審法院為之選任律師為其訴訟代理人。

司法院資訊處製作；財團法人民間司法改革基金會備份。
